臺灣高等法院刑事判決　　　　　　　　　　　　　九十二年度上訴字第四三三九號
　　上　訴　人
　　即 自訴 人　甲○○
　　自訴代理人　倪子修　律師
　　被　　　告　乙○○
　　選任辯護人　顏文正律師
右上訴人因被告偽造有價證券等案件，不服臺灣臺北地方法院八十六年度自字第七五
八號，中華民國九十二年七月十一日第一審判決，提起上訴，本院判決如左：
    主  文
原判決撤銷。
乙○○幫助意圖為自己不法之所有，以詐術使人將本人之物交付，處有期徒刑貳年。
緩刑貳年。
    事  實
一、緣譚晶心（另案判決確定）為麗正精密電子工業股份有限公司（以下稱麗正公司
    ）負責人，乙○○為該公司股務課長，於民國（下同）八十四年四月間，譚晶心
    以需款週轉為由，向自訴人甲○○借款，並提供偽造之麗正公司股票作為擔保，
    自訴人當時不知為假股票，因而陷於錯誤，自八十四年四月至同年十二月止，陸
    續共貸予譚晶心新臺幣（以下同）六千二百二十七萬元，其中四千五百萬元部分
    ，自訴人甲○○曾於八十四年十月十三日，持所收受之麗正公司股票詢問乙○○
    有關股票之真偽，乙○○明知該股票係偽造，竟以幫助有不法所有意圖之譚晶心
    詐取他人財物之犯意，向甲○○偽稱洪某所持有之麗正股票為真正，以幫助譚晶
    心詐欺，致甲○○陷於錯誤，繼續於同年十一月十八日、十一月二十九日、十二
    月八日、十二月九日分次貸款予譚晶心四千五百萬元。迨借款清償期屆至後，迭
    經自訴人催討，被告與譚晶心均置之不理，嗣由報載內容，自訴人始知譚晶心所
    提供擔保之麗正公司股票為偽造之股票而知悉被騙。
二、案經自訴人甲○○向台灣台北地方法院提起自訴。
    理  由
一、右揭犯罪事實，訊之被告乙○○堅決否認犯行，辯稱伊僅為麗正公司員工，只能
    完全聽命於老闆譚晶心，對其指示毫無置喙餘地，且偽造股票為隱密之事，譚氏
    姊妹亦無讓被告知悉之可能，且被告只具領公司給付之薪資，並無不當利益，豈
    可能甘冒重典，從事偽造股票之行為，伊不知股票係偽造，亦沒有幫自訴人判定
    股票的真偽等語。經查：
(一)譚晶心於八十四年四月間，以需款週轉為由，向自訴人甲○○借款，並提供偽造
    之麗正公司股票作為擔保，自訴人當時不知為假股票，因而陷於錯誤，共陸續貸
    予譚晶心六千二百二十七萬元等事實，業經台北地方法院於八十六年六月十日，
    以八十五年度自字第六九０號案件，判處譚晶心有期徒刑七年六月，嗣經譚晶心
    上訴本院，於八十七年三月十一日，經本院以八十六年度上訴字第四五九八號判
    處譚晶心共同連續意圖供行使之用而偽造公司股票罪名，科處有期徒刑七年六月
    ，同年四月二日確定。
(二)被告於八十三年六、七月間，經麗正公司副董事長譚晶心聘至該公司擔任股務課
    課長工作，此據被告及譚晶心於原審法院八十五年自字第六九０號偽造有價證券
    等案件歷審中陳明在卷（八十五年自字第六九０號卷第三十八、九二頁，八十六
    年度上訴字第四五九八號卷第六八頁）；又譚晶心於八十四年四月間起，持偽造
    之麗正公司股票向自訴人陸續借款後，由自訴人於同年十月十三日持譚晶心所交
    付之股票，至麗正公司股務課請求驗證等情，亦據自訴人陳明在卷，並經證人譚
    晶心於原審法院前開八五自字六九０號案件中就持偽造之麗正公司股票向自訴人
    甲○○借款六千二百二十七萬元一節並不否認（八十六年度上訴字第四五九八號
    卷第十五頁反面），且供承：自訴人甲○○曾至乙○○處驗證股票等語在卷（見
    本院八十九年上更二字第六六五號編號第五一號卷第一八０頁），並有被告核印
    之股票轉讓過戶申請書三張可稽（本院卷第十四、三一至三四頁）。則自訴人持
    股票詢以被告以求驗證真偽之事，應有其事。被告嗣後於本院審理時否認認識自
    訴人，亦無幫自訴人判定股票真偽云云（見本院卷第一五一頁），洵屬臨訟卸責
    之詞，自不足採。
(三)再查，譚晶心另案（台北地院八十五年度訴字第一四三五號盧逸峰違反證券交易
    法案件）於臺北地院檢察署八十五年度偵字第八九七六號偵查中陳稱：「˙˙如
    果伊等（即譚晶心與譚影心）事先掌控麗正股務人員，則若有金主有持伊等用以
    質借的假麗正股票到麗正公司要求驗證，股務人員可按伊等指示，不驗證該等股
    票係屬偽造，金主即可放心持有該等偽造的麗正股票，伊等買賣股票的資金來源
    就不會受到影響；基於這項考量，伊等立即指派原在伊辦公室從事對外交割之乙
    ○○，於八十三年六、七月間至麗正公司擔任股務科科長，乙○○上任前，伊等
    均曾交代她，遇有投資人持麗正股票至公司要求驗證時，要立即與伊等聯繫，如
    果要求驗證的人是熟悉的金主，伊等會立刻趕到麗正公司與金主私下解決，如果
    要求驗證的人不是熟識之人，則告知該人要求驗證的股票經驗證後，係屬真股票
    ，乙○○上任後曾有蔡滄洲、盧姓男子、黃劉秀曾持偽造之麗正股票至麗正公司
    要求驗證，乙○○都曾通知伊等，也按照伊等指示向蔡滄洲等人說明，要求驗證
    的麗正股票都是真的˙˙。」等語，該案檢察官訊問：（你與譚影心共同偽造麗
    正公司庫存股票？）答稱：對。（問：乙○○是否知道？）答稱：一開始他不知
    道，到後來他才知道，人家拿來核印時，他故意說是真正的等語（見八五偵字第
    八七九六號卷二第四十九、一四五頁）；且被告於另案（台北地院八十五年度自
    字第六九０號，該案係財貿公司自訴被告偽造股票等，發回更審後改判無罪）於
    調查局訊問時亦供稱：譚晶心、譚影心告知其於客戶前來要求核印，並發現印鑑
    不符時，仍應告知印鑑相符，並通知譚影心後，依其指示辦理等語（見本院卷附
    臺灣臺北地方法院檢察署八十五年度偵字第一四一四六號偵查卷二第七七頁影本
    ）。足見被告乙○○有明知股票偽造而隱瞞實情向告訴人佯稱真正之使用詐術情
    事，其有幫助詐欺犯意甚明。
(四)復查，譚晶心早在被告任職於麗正公司之前，即曾自八十三年間起，以偽造之國
    泰人壽保險股份有限公司、富邦產物保險股份有限公司、永大電機股份有限公司
    、台灣火柴木業股份有限公司、彰化商業銀行等多家公司股票對外詐借款項，此
    據譚晶心於本院八十六年上訴字第四五九八號審理時供明在卷（見該卷第四八頁
    ），並有股票鑑定報告等件附於原審法院八十五年度自字第六九０號卷內可憑（
    見八五自字第六九０號卷第一六二至一六七頁、第一七一頁），其偽造方式依譚
    晶心所承係：「在空白的已經印好的股票上，偽造股東的姓名、股號（用打字的
    ），再用偽造的鋼印蓋上去... 另外在反面的格子打上股號並蓋用偽造的股東私
    章˙˙我在股票的背面有蓋用公司的過戶章，章是公司真正的印章，是我叫譚影
    心拿給我的。」（見本院八十九年度上更二字第六六五號編號第五一號卷第一七
    八、一七九頁），故偽造之股票應可輕易辨識。再查，本院就「股務人員應如何
    辨識股票真假」乙事，函詢財政部證券暨期貨管理委員會，經該會函覆以：「股
    務人員通常依其實務作業經驗判定股票之真假，實務常用方式彙總如下：一、檢
    視股票之背書是否連續；二、核對股票號碼、股東戶名、戶號及取得股票之日期
    是否與股東名簿記載相符；三、核對股票背面出、受讓人欄所蓋出、受讓人印鑑
    是否與股東留存於公司之印鑑相同；四、核對股票背面公司登記章是否為公司所
    蓋；五、檢視股票是否有蓋鋼印；六、股票之簽證機構是否為公司之簽證機構，
    鋼印是否為該公司之簽證機構所簽蓋；七、股票背面有浮水印者，其浮水印式樣
    是否與其股票印製廠商之紙張浮水印相符；八、股票上公司LOGO之顏色、形狀、
    大小、位置是否與公司所設計的一致；九、股票有無防偽線；十、股票的紙質是
    否與公司印刷廠印製時之紙質相同；十一、股票上所記載董事姓名及其所蓋印章
    式樣是否與公司之資料相符；十二、股票是否有螢光線條；十三、其他特殊防弊
    （如有公司以董事簽名設計為浮水印）」等語，有財政部證券暨期貨管理委員會
    九二年十二月十六日台財政三字第０九二０一五九五七一號函附卷可參（見本院
    卷第一二二頁），因此，依一般股務人員實務上之作業方式，於驗證股票真偽時
    ，除核驗股票格式、印鑑等是否相符外，尚需就系爭股票所載之股東名稱，及股
    票號碼與麗正公司當時股東名簿所載股東姓名，所持有之股票號碼是否相符核對
    ，然乙○○僅核對系爭股票格式、印鑑，並未就系爭股票上之股東名稱及號碼與
    股東核對，衡情若乙○○依前揭股務人員一般作業方式，核對股東名簿，自可輕
    易查悉系爭股票是否偽造，惟乙○○卻違反上開程序，倘其非明知系爭股票為偽
    造，焉有未依正常程序核對系爭股票之股東姓名、號碼與股東名簿所載是否相符
    之理？且股東的姓名、股號既係偽造，縱過戶章真正，且有偽刻股東印鑑章，因
    股號係偽造，如僅單純請求驗證，應亦可分別真、假股票，何以仍告知自訴人甲
    ○○係真正？再查，真正麗正公司股票上之股票簽證公司鋼印為：「國泰信託投
    資公司˙證券簽證章」等字樣，有慶豐商業銀行股份有限公司信託部九十二年十
    二月十八日（九二）託營字第０八五號函，附本院卷可稽（見本院卷第一三五至
    一四二頁），而偽造之麗正公司股票上之股票簽證公司鋼印文卻為：「國泰信託
    投資公司」等字樣，有勘驗筆錄可稽（本院卷第二０八頁），其上字體稀疏，兩
    者差異極大，即使非辦理股務專業之一般人士，僅憑以肉眼及觸感亦可輕易分辨
    兩者之不同，由上所述，本件既有檔存如股東印鑑章、股東的姓名、股號、鋼印
    等顯而易見之資料，可資比對，且經譚晶心特別交待被告要將假的說成真的，以
    被告於麗正公司擔任股務課長之職，豈有不起疑？豈有不能就原有麗正公司空白
    股票偽造完成之假股票，進行股票真偽之專業判斷之理？所辯不能判斷云云，顯
    非可採。此外，復有偽造之麗正公司股票扣案可稽，足證被告於自訴人詢問麗正
    公司股票真偽時，明知系爭股票為偽造，仍以隱瞞佯稱偽造股票為真正之詐術，
    致使自訴人甲○○誤以為譚晶心所持麗正公司股票無問題而陷於錯誤，於同年十
    一月十八日、十一月二十九日、十二月八日及十二月九日，繼續借貸交付四千五
    百萬元之款項予譚晶心（見本院卷第三四至三八頁），被告有幫助譚晶心詐欺自
    訴人甲○○物之犯行，至為灼然，被告乙○○所辯並不知系爭股票為偽造云云，
    要難採信。
(五)譚晶心雖供承持偽造之股票向自訴人質押借款，且被告亦曾受託前往交通銀行世
    貿分行取回麗正公司之空白股票交予譚晶心姊妹（見本院八十六年度上訴字第四
    五九八號卷二第四八頁背面），惟查無其他積極證據足認被告有與譚氏姊妹共同
    偽造股票之行為，或有何共同偽造股票之犯意聯絡，固尚難遽以認定被告有偽造
    有價證券犯行（詳如後述）。然查，被告受譚晶心指示於股票偽造完成，並持以
    行使向他人詐借款項後，卻於八十四年十月十三日自訴人詢以股票真偽時，仍佯
    稱偽造股票為真正之掩飾行為，即難解於被告以隱瞞之詐術方式協助譚晶心向自
    訴人繼續詐借得四千五百萬元之罪責。
(六)綜上所述，被告所辯，應係事後圖卸刑責之詞，不足採信。本件事證已臻明確，
    被告犯行堪以認定，應予依法論科。
二、核被告乙○○以隱瞞股票係偽造之詐術方式，幫助譚晶心，使自訴人陷於錯誤，
    繼續借予譚晶心新台幣四千五百萬元，係犯刑法第三百三十九條第一項、第三十
    條之幫助詐欺罪，並依幫助犯減輕其刑。原判決未綜合全案情節，而為被告無罪
    之諭知，尚有未洽，自訴人提起上訴指摘原判決之不當，為有理由，應由本院將
    原判決撤銷改判。爰審酌被告之行為，犯罪之動機、目的、手段並係擔任麗正公
    司股務課課長，未受有其他利益，亦未持股票出面借款，僅依公司實際負責人譚
    晶心、譚影心姊妹之指示處理股票驗證事宜，及被告之素行、所生之危害、犯後
    之態度等一切情狀，量處如主文所示之刑。末查，被告乙○○前未曾受有期徒刑
    以上刑之宣告，有卷附本院被告全國前案紀錄表一件可按，經此起訴審判，當知
    所警惕，而無再犯之虞，本院認其所宣告之刑以暫不執行為適當，併諭知緩刑如
    主文所示，以啟自新。
三、自訴意旨另認被告亦涉有與譚晶心共同偽造有價證券罪嫌，惟查，被告僅受命公
    司實際負責人譚晶心、譚影心姊妹之指示，向自訴人隱瞞所持股票係偽造之事，
    而譚晶心亦一再陳稱「傅女（指本件被告、以下同）是在發生事後才知道股票是
    假的」（見八十年度偵字第一一四二五偵卷第三三頁）、「（偽造股票的事情還
    有誰知道？）我當時只與我妹妹譚影心商量，她不同意，我說沒有辦法，我就叫
    她做，她也幫忙」、「（乙○○在你偽造股票的過程中她扮演什麼角色？）她完
    全不知情，職員都不知情」等語綦詳（見同前本院上更二編號第五一號卷第一七
    八頁），譚晶心亦一再陳稱「傅女是在發生事後才知道股票是假的」（見八十年
    度偵字第一一四二五偵卷第三三頁）。此外，復查無其他積極證據足認被告有與
    譚氏姊妹共同偽造股票之行為，則譚晶心縱曾對被告指示股票驗證之處理方式，
    仍不足以認定被告與譚晶心間有何偽造股票之犯意聯絡，尚難遽以認定被告有偽
    造有價證券犯行，自不能逕以本罪相繩，惟自訴意旨既認此部份與被告上開經論
    罪科刑之犯罪間，有裁判上一罪之關係，爰不另為無罪之諭知。
據上論斷，應依刑事訴訟法第三百四十三條、第三百六十九條第一項前段、第三百六
十四條、第二百九十九條第一項，刑法第三百三十九條第一項、第三十條第二項、第
七十四條第一款，罰金罰鍰提高標準條例第一條前段，判決如主文。
中　　　華　　　民　　　國　　九十三　　年　　 四 　　月　　二十九　　　日
                              臺灣高等法院刑事第九庭
                                    審判長法　官  李  文  成
                                          法　官  周  盈  文
                                          法　官  官  有  明
右正本證明與原本無異。
自訴人如不服本判決應於收受送達後十日內向本院提出上訴書狀，其未敘述上訴之理
由者並得於提起上訴後十日內向本院補提理由書（均須按他造當事人之人數附繕本）
。
被告不得上訴。
                                          書記官  林  蓓  瑜
中　　　華　　　民　　　國　　九十三　　年　　　四　　　月　　 三十 　　日
中華民國刑法第三百三十九條
(普通詐欺罪)
意圖為自己或第三人不法之所有，以詐術使人將本人或第三人之物交付者，處五年以
下有期徒刑、拘役或科或併科一千元以下罰金。
以前項方法得財產上不法之利益或使第三人得之者，亦同。
前二項之未遂犯罰之。
